臺灣臺北地方法院民事判決　　　　　　　93年度訴字第3675號
原　　　告　乙○○
訴訟代理人　林士祺律師
　　　　　　吳玲華律師
被　　　告　甲○○
上列當事人間請求塗銷抵押權登記事件，本院於中華民國94年 5
月18日言詞辯論終結，判決如下：
    主  文
被告應將附表所示不動產所設定如附表所示之抵押權登記，予以
塗銷。
訴訟費用由被告負擔。
    事實及理由
一原告主張：兩造自民國72年間起同居一起，被告為給予原告保
  障，於76年間贈與原告新臺幣（下同）600,000 元，由原告向
  訴外人李秋菊購買附表所示不動產，總價2,700,000 元，自備
  款700,000元，貸款2,000,000元，嗣因合作金庫銀行僅核貸1,
  800,000元，不足之200,000元由原告補足。詎被告竟利用為原
  告辦理銀行抵押貸款之機會，盜蓋原告之印章，在附表所示不
  動產上設定如附表所示本金最高限額3,000,000 元之第二順位
  抵押權，是兩造間並無任何債權債務關係存在，被告無法律上
  之原因，受有該抵押權登記之利益，使原告受有損害，原告依
  民法第179 條規定，自得請求被告塗銷該抵押權登記。且該抵
  押權之存續期間已於91年12月14日屆至，原告依民法第767 條
  規定，亦得請求被告塗銷該抵押權登記等語。並聲明：如主文
  第一項所示。
二被告則以：
(一)系爭不動產乃被告於76年間向李秋菊所購買，總價 2,700,000
  元，自備款700,000元，銀行貸款2,000,000元，因兩造為朋友
  關係，被告亦有家室及其他三棟不動產，乃徵得原告之同意，
  於76年11月23日，與原告簽訂合約書，基於信託或借名登記之
  法律關係，登記原告為系爭不動產之名義上所有人。且被告為
  避免原告將系爭不動產變賣或另行抵押借款，經由原告之同意
  ，委由林永燦代書在系爭不動產設定以被告為抵押權人之前開
  第二順位抵押權，被告並無盜蓋原告印章設定前開第二順位抵
  押權之情事。
(二)另兩造於76年間並無同居關係，被告亦未贈與原告600,000 元
  ，且原告先主張被告贈與原告600,000 元，復主張系爭不動產
  之自備款700,000元，二者相差100,000元，原告主張顯有疑問
  。又依原告提出其與李秋菊簽訂之買賣契約記載，李秋菊曾分
  別於76年2月15日、同年4月20日，收受台灣中小企業銀行為付
  款人，票號分別第0000000號、第0000000號，面額均為100,00
  0 元之支票二紙，該支票即為被告購買系爭不動產之出資。況
  依原告與其友人談話之錄音帶及譯文可知，原告自承系爭不動
  產乃被告以700,000 元所購買。參諸原告以系爭不動產向合作
  金庫銀行貸款，亦由被告擔任連帶保證人。綜上，系爭不動產
  乃被告出資所購買，而信託或借名登記予原告之名下。
(三)至以被告為抵押權人所登記之前開第二順位抵押權，乃一般之
  抵押權，並非最高限額抵押權，該抵押權所擔保之債權，為被
  告基於信託或借名登記關係所得請求被告返還系爭不動產之債
  權，被告自無不當得利可言，原告亦不得依民法第767 條規定
  ，請求被告塗銷該抵押權登記。
(四)聲明：原告之訴駁回。
三兩造不爭執之事實：
(一)系爭不動產係由原告與李秋菊於76年10月6 日，訂立不動產買
  賣契約書，於同年11月18日移轉登記予原告名下，兩造並於同
  年11月23日簽立合約書，約定內容略謂：被告承購台北市○○
  街270巷10號4樓，同意以原告名義辦理產權登記；原告同意被
  告爾後可共同使用該屋及處置之，絕無異議；該屋向銀行提供
  辦理長期貸款在案，其本息被告同意每月支付之；被告並擔保
  被告親屬絕不任意騷擾或刁難原告之日常生活等語，為兩造所
  不爭執，有不動產買賣契約書、土地登記謄本、建物登記謄本
  、合約書在卷可稽。
(二)原告於76年12月14日，以被告為連帶保證人，向合作金庫銀行
  貸款1,800,000元，且以系爭不動產設定最高限額2,160,000元
  抵押權予合作金庫銀行，該借款應繳納之分期款，於79年以前
  由被告繳納，嗣後均由原告繳納，為兩造所不爭執，有借據、
  土地登記謄本、建物登記謄本在卷足憑。
(三)系爭不動產於76年12月16日，以被告為抵押權人，登記有如附
  表所示本金最高限額3,000,000 元之第二順位抵押權，存續期
  間於91年12月14日屆至，為兩造所不爭執，有該土地登記謄本
  、建物登記謄本在卷足憑。
四得心證之理由：
  本件兩造所爭執之處，應在於依系爭合約書之約定是否可認定
  系爭不動產即係由被告買受並信託登記或借名登記於原告名下
  ？前開第二順位抵押權所擔保之債權是否存在？前開第二順位
  抵押權是否被告盜蓋原告印章所設定？被告是否構成不當得利
  ？
(一)按「為訴訟標的之法律關係，於確定之終局判決中已經裁判者
  ，就該法律關係即有既判力，當事人雖僅於新訴訟用作攻擊防
  禦方法，法院亦不得為反於確定判決意旨之裁判（最高法院30
  年上字第8號判例要旨參照）。」
(二)查被告依前開合約書之約定，主張兩造間就系爭不動產有信託
  或借名登記之法律關係，請求原告將系爭不動產移轉登記予被
  告，業經本院90年度訴字第2061號判決以系爭不動產所有權為
  原告所有兩造間無借名或信託關係為由，駁回被告之請求，並
  經臺灣高等法院92年度上易字第568 號判決駁回被告之上訴，
  最高法院93年度台上字第1001號裁定駁回被告之上訴予以維持
  確定，此有上開判決在卷可稽（本院卷第58至70頁），並經本
  院調閱上開卷宗，查閱屬實，是依前開說明，上開訴訟就兩造
  間系爭不動產是否信託或借名登記之法律關係存在，於上開確
  定之終局判決中已經裁判，就該法律關係即有既判力，被告於
  本件訴訟雖提出作為防禦方法，本院亦不得為反於上開確定判
  決意旨而為裁判。則兩造間就系爭不動產既無信託或借名登記
  之法律關係存在，被告對於原告自無所謂基於信託或借名登記
  之法律關係得請求原告返還系爭不動產之權利存在。故被告辯
  稱兩造間就系爭房地有信託或借名登記之法律關係存在，前開
  第二順位抵押權係為擔保被告對於原告基於信託或借名登記關
  係所得請求被告返還系爭不動產之債權云云，自不足取。
(三)按所有人對於妨害其所有權者，得請求除去之。民法第767 條
  定有明文。本件兩造間就系爭不動產並無信託或借名登記之法
  律關係存在，被告對於原告亦無基於信託或借名登記之法律關
  係請求原告返還系爭不動產之權利存在，且前開第二順位抵押
  權之存續期間已於91年12月14日屆至，此外，被告復未舉證對
  原告有其他債權存在。則原告主張依首揭規定，其得請求被告
  塗銷前開第二順位抵押權登記，自屬有據。
(四)本件依前開規定已准許原告之請求，則有關前開第二順位抵押
  權是否被告盜蓋原告印章所設定，及被告是否構成不當得利，
  自毋庸再予審酌。
五從而，原告依民法第767 條規定，請求被告應將附表所示不動
  產所設定如附表所示之抵押權登記，予以塗銷，為有理由，應
  予准許。至原告依民法第179 條之規定請求部分，與上開請求
  係重疊合併，依民法第767 條規定部分為請求有理由，則該部
  分自不予論判。
六本件事證已臻明確，兩造其餘主張、陳述及所提證據，經審酌
  與本院前揭判斷不生影響，毋庸再予審酌，併此敘明。
七訴訟費用負擔之依據：民事訴訟法第78條。
中　　華　　民　　國　　94　　年　　6　　月　　9　　日
  　　　　　　　　　民事第六庭法　　　官  姜悌文
右為正本係照原本作成
如對本判決上訴，須於判決送達後20日內向本院提出上訴狀，並
依上訴利益繳納上訴費。
中　　華　　民　　國　　94　　年　　6　　月　　9　　日
                              法院書記官　方蟾苓
